【裁判字號】    91,簡上,268
【裁判日期】    920429
【裁判案由】    給付貨款
【裁判全文】
臺灣板橋地方法院民事判決  九十一年度簡上字第二六八號
    上  訴  人  升皇營造有限公司
    法定代理人  甲○○
    訴訟代理人  孫劍履律師
    被上訴人    澧運實業有限公司
    法定代理人  丙○○
    訴訟代理人  乙○○
右當事人間請求給付貨款事件，上訴人對於中華民國九十一年四月八日本院板橋簡易
庭九十一年板簡字第六七號第一審判決提起上訴，本院判決如左：
    主    文
原判決廢棄。
被上訴人在第一審之訴駁回。
第一、二審訴訟費用由被上訴人負擔。
    事    實
甲、上訴人方面：
一、聲明：如主文第一項、第二項所示。
二、陳述：除與原判決記載相同者，茲引用外，補稱：
（一）本件兩造間並無任何契約關係存在，上訴人根本不可能向被上訴人購買系爭工
      程之物料：
      (1)依原審卷附「承攬書」第一頁第一欄及備註欄所載，系爭工程乃係上訴人下
        包予訴外人即志和企業社後，再由志和企業社以包工包料之方式施作；又依
        鈞院卷附志和企業社向上訴人出具之「切結書」內係載明：「本人承作『岳
        岡營區九二一災後復建整修工程』，施工期間，所經手之貨品《詳如附件》
        ，附表所列金額計．．經檢視屬實無誤，本人依法付清所有貨款，恐口無憑
        ．．」等語，足證上訴人根本不可能購買系爭工程所需之物料。
      (2)又被上訴人於鈞院詢問：「你們是跟誰簽的約？」時曾答稱：「是升皇公司
        的人和我們簽的，是什麼人不知道」等語（請參鈞院九十一年九月四日準備
        程序筆錄所載），顯違常理，再參以卷附送貨單之簽收人均非上訴人公司之
        負責人及員工（送貨單內所載「蔡」或「蔡董」之字樣，應係志和企業社負
        責人蔡素貞之簽名；所載「施」之字樣，應係蔡素貞之配偶即施鎣垚之簽名
        ；所載「何」或「阿三」之字樣，則應係志和企業社所屬員工之簽名），由
        是益證系爭物料確非上訴人所購買, 本件兩造間並無任何契約關係存在。
（二）系爭物料乃係志和企業社所購買：
      (1)依卷附志和企業社向上訴人出具之切結書內係載明：「本人承作『岳岡營區
        九二一災後復建整修工程』，施工期間，所經手之貨品《詳如附件》，附表
        所列金額計．．．，經檢視屬實無誤，本人依法付清所有貨款，恐口無憑．
        ．」等語，以及上訴人之會計主任即證人吳佩珠明確證稱：「我們沒有和澧
        運往來過，之前曾聽志和說要向澧運買貨」等語（請參九十一年十月二日準
        備程序筆錄），再參以證人施清標曾證稱：「志和是我叔叔施鎣垚開的．．
        八十九年九月間我沒在岳崗營區施工過，我去過岳崗營區，是去借票給施鎣
        垚．．只知道是要週轉。」等語，以及被上訴人於陳稱：「我們收的票是施
        清標開的，二張票都有兌現」等語（以上請參九十二年二月二十六日準備程
        序筆錄所載），明顯可證系爭物料乃係志和企業社所購買。
（三）系爭訂貨單之訂貨者欄內「升皇營造有限公司岳崗專用」、「甲○○」之大小
      印章並非上訴人所有，乃係志和企業社為冒用上訴人之名義向被上訴人購買系
      爭物料，而偽刻使用之印章：
      上訴人於原審詢問時曾明確答稱：「訂貨單上的章，不是我們定契約用的，我
      們沒有這個章」等語（請參原審九十一年一月三十一日言詞辯論筆錄所載），
      且卷附上訴人公司之變更登記事項卡、「採購契約」節錄影本內所載之上訴人
      印章均非系爭訂貨單內之印章，再參以志和企業必須依承攬書之約定對外採購
      系爭物料之事實，足證系爭訂貨單內之大小印章確非上訴人所有，乃係志和企
      業社為冒用上訴人之名義向被上訴人購買系爭物料，而偽刻使用之印章。
（四）上訴人之所以收受被上訴人之發票，實係因志和企業社欲跳開發票以節稅，乃
      要求上訴人配合所致：
      依證人吳佩珠證稱：「志和拿《澧運》發票給我們，因為他要節稅，要跳開發
      票，簽約後他要請款時要求我們拿澧運發票，是老闆有交代因志和要跳開發票
      ，所以志和拿被上訴人的票來時，我就收下來」等語（參九十一年十月二日準
      備程序筆錄所載）即可證明。
（五）上訴人業已將系爭貨款全數給付予志和企業社，被上訴人未領得系爭貨款，乃
      係因志和企業社未為給付所致：
      依卷附「工程發包承攬書」所載，志和企業社包工包料承攬系爭工程之費用共
      計一千陸百萬元整，則依證人吳佩珠於  鈞院詢問時曾證稱：「款項是交給志
      和」等語（請參九十一年十月二日準備程序筆錄所載），以及卷附志和企業
      向上訴人請領系爭貨款之明細表、簽收單所載：「給付總金額為一千五百八十
      六萬四千七百二十九元，未給付之十三萬五千二百七十一元係屬工程瑕疵扣
      款部分」之內容，足證上訴人業已將系爭貨款全數給付予志和企業社，是故被
      上訴人未領得系爭貨款，乃係因志和企業社未為給付所致。
三、證據：除援用第一審提出證據外，另提出公司變更登記事項卡一紙、「聯勤總部
    營產工程署工程採購契約」節錄影本一件、計價單影本一件、志和企業社請領貨
    款之明細表、簽收單暨切結書影本一件為證，並聲請訊問證人吳佩珠。
乙、被上訴人方面：
一、聲明：駁回上訴。
二、陳述：除與原判決記載相同者，茲引用外，補稱：
（一）上訴人主張與聯勤總部營產工程署訂立工程採購契約書後以包工包料方式轉包
      給訴外人志和企業社施作，工程款一千六百萬元已全部給付，而訂貨單上「升
      皇營造有限公司岳岡專用，甲○○」（以下簡稱升皇公司章）之大、小章非上
      訴人所有，再於送貨單上簽收之人為訴外人志和企業社之負責人蔡素貞其配偶
      施鎣垚，或其他員工即簽收之人均非上訴人之員工，故被上訴人知買受人為志
      和企業社非上訴人云云。則上訴人之陳述推論不合論理法則分述如左：
      (1)上訴人主張已將工程轉包給志和企業，故與被上訴人訂約之章為渠私刻，則
        上訴人究與志和企業社之何人訂立系爭轉包合約。
      (2)系爭岳岡營區工程由上訴人與訴外人聯勤總部定約承攬施作，且與被上訴人
        訂約所使之章亦有「升皇公司」字樣，故被上訴人當然相信訂貨者為上訴人
        。依工地慣地被上訴人居於出賣人之地位只要將物品送交工地施工人員即可
        ，而在工地簽收之施工人員從未說明是否為升皇公司或其他公司人員。上訴
        人亦未對外表示已將工程轉包給志和企業社，第三人更無由知悉。故上訴人
        以簽收人員非上訴人公司員工即反推被上訴人知買受人為訴外人志和企業社
        有違論理法則。
（二）上訴人向被上訴人購買混凝土，需做強度測試並將測試結果呈送定作人於完工
      時做為申請使用執照附件之用，故於八十九年八月二十五日（二次）、九月十
      四日及八月十九日委託川有工程顧問有限公司中區營建處實驗室（以下簡稱川
      有公司）做強度測試，有測試報告四紙可證，於該測試結果上載明買受人為「
      升皇公司」，上訴人嗣後並將上開測試結果交付定作人，上訴人實已明知實以
      其名義向被上訴人訂購混凝土。
（三）上訴人以志和企業社為求節稅要求被上訴人以跳開發票方式為之，惟查：
      (1)被上訴人自始認定買受人為上訴人並非志和企業社，即無配合其「逃漏稅捐
        」跳開發票之理。上開上訴人之陳述不僅毫無根據，且與事實不符。
      (2)證人吳佩珠證稱：「．．．他（按：指志和企業社）要請款時要求我們拿灃
        運發票，是老闆有交代因志和要跳開發票，所以  志和拿被上訴人的票來時
        我就收下來。」，若上訴人主張將工程轉包給志和企業社為真，則：
        以跳開發票為節稅方式為上訴人與訴外人志和企業社事先商量方式，方能
          由老闆指示其職員收受被上訴人開立以上訴人公司名義為買受人之發票並
          付款給上訴人志和企業社。
        上訴人已和訴外人志和企業社對外係以上訴人公司名義與人訂約。
      綜上所述，原審判決認定被上訴人應給付貨款並無違誤。
（四）上訴人雖主張將系爭工程全部交由訴外人志和企業社承攬。惟查，依一般向政
      府機關承攬工程之慣例，其工程合約書上必有明定承攬人不得將工程轉包給第
      三人承攬施作否則應負違約賠償之條款。故上訴人如果真如其所述已違約轉包
      給訴外人志和企業社，顯會將轉包之事隱密不使外人知悉。尤其是針對出售材
      料給系爭土地之出賣人或在工地施工之人員絕對保密，以免無意間洩漏遭定作
      人知悉有次承攬之違約情事而主張解約甚至違約罰款。故上訴人仍冒此風險將
      工程全部轉包給訴外人志和企業社既可不費絲毫人力及資金於工地，又可獲得
      其預期之獲利，故被上訴人會做好保密工作，故其內部關係如何？外人實無法
      得知。
（五）上訴人將系爭工程全部轉包給訴外人志和企業社後，所有送交定作人之單據、
      文件（含統一發票及混凝土試驗報告書）均由係全部訴外人志和企業社交付給
      上訴人。再上訴人與訴外人志和企業社之會帳方式已明定於渠雙方所訂之合約
      書即上訴人依渠等所訂合約書：「一、一般條款  付款辦法．．．乙方請工程
      款時必須檢齊全額發票或工資收據等文件，否則甲方得以拒付。．．．」，上
      訴人係逐次檢視訴外人志和企業社所交付之發票後依次付款。上訴人既於收受
      統一發票時已查知系爭工程系以上訴人之名義向被上訴人購買混凝土，仍未為
      反對之表示，繼續多次收受被上訴人所開立之發票再轉交定作人以請款，則縱
      上訴人未授與訴外人志和企業社施鎣垚代理權亦應負表現代理人之責即應負給
      付貨款之義務。
三、證據：除援用第一審之立證方法外，另提出混凝土圓柱試體抗壓試驗報告影本四
          紙為證。
丙、本院依被上訴人之聲請向國防部聯合後勤司令部（以下簡稱「聯勤總部」）營產
    工程署調閱「岳崗營區九二一災後復建整修工程（第二期）」工程採購契約資料
    一件。
    理    由
甲、兩造爭執要旨：
一、被上訴人起訴主張：上訴人自八十九年九月起至同年十一月止，向被上訴人購買
    預拌混凝土，共計四十四萬二千三百三十二元，被上訴人已依約交付貨物，惟上
    訴人未給付貨款，爰依買賣之法律關係，求為判決上訴人應給付前開貨款及自起
    訴狀繕本送達翌日即九十年十二月八日起至清償日止，按週年利率百分之五計算
    之利息云云。
二、上訴人則以其將國防部岳崗營區九二一災後復建整修工程之部分工程（以下簡稱
    「系爭工程」）下包予訴外人即志和企業社，由訴外人志和企業社以包工包料之
    方式施作，材料之購買均由志和企業社全權處理，伊不可能購買系爭工程所需之
    物料。系爭工程完成後，伊已將工程款核發予訴外人志和企業社。被上訴人所提
    出之系爭訂貨單之訂貨者欄內「升皇營造有限公司岳崗專用」、「甲○○」之大
    小印章並非上訴人所有，乃係訴外人志和企業社為冒用上訴人之名義向被上訴人
    購買系爭物料，而偽刻使用之印章。且被上訴人所提出之請款明細表中之簽收人
    施坤瑩亦非上訴人公司之員工或代理人。伊之所以收受被上訴人之發票，實係因
    志和企業社欲跳開發票以節稅，乃要求上訴人配合所致。是以，上訴人既未向被
    上訴人購買貨品，自無庸給付系爭貨款，請求駁回被上訴人在第一審之訴等語，
    資為抗辯。
乙、得心證之理由：
一、被上訴人主張上訴人自八十九年九月起至同年十一月止，向被上訴人購買預拌混
    凝土，共計四十四萬二千三百三十二元，被上訴人已依約交付貨物，惟上人未給
    付貨款之事實，雖據提出報表一紙、預拌混凝土送貨單影本四十一紙、請款明細
    三紙、客戶出貨日報表三紙、預拌混凝土訂貨單影本一紙、統一發票影本二紙為
    證，惟此經上訴人所否認，並以前揭情詞置辯。觀諸兩造之攻擊防禦方法，可見
    本件爭執應係兩造間究竟有無成立混凝土之買賣契約？上訴人是否應依表見代理
    之規定，負本人（授權人）之責任？茲析論如后。
二、被上訴人主張：上訴人自八十九年九月起至同年十一月止，向被上訴人購買預拌
    混凝土，共計四十四萬二千三百三十二元之事實，業據被上訴人提出報表一紙、
    預拌混凝土訂貨單影本一紙為證，被上訴人對於貨物已交付乙節雖不加爭執，然
    辯稱：前開預拌混凝土訂貨單影本上關於上訴人公司、法定代理人之印文均非真
    正，且簽收貨物者係次承攬人志和企業社之員工，與上訴人無關云云。經查，卷
    附被上訴人於原審所提出之預拌混凝土訂貨單上「訂貨者」欄，雖蓋有被上訴人
    公司「升皇營造有限公司岳岡專用」、法定代理人「甲○○」之印文，惟該印文
    之鑴刻型式，與卷附被上訴人與訴外人志和企業社所簽訂之工程發包承攬書、上
    訴人公司之變更登記事項卡內關於上訴人公司、法定代理人之印文者迥異，且與
    本院依被上訴人之聲請向聯勤總部調閱「岳崗營區九二一災後復建整修工程（第
    二期）」工程採購契約資料（外放證物）內關於上訴人公司、法定代理人之印文
    亦不相符合，業經本院核實無訛。準此，尚難據以上開預拌混凝土訂貨單上載有
    上訴人公司名稱及其法定代理人姓名並蓋用印文，逕認為兩造間確有買賣關係之
    證據。
三、又被上訴人主張已將系爭預拌混凝土出貨予上訴人之事實，固據提出預拌混凝土
    送貨單影本四十一紙、客戶出貨日報表三紙為證，上訴人辯稱其將向聯勤總部承
    攬系爭工程，再將之轉包予訴外人即志和企業社，由訴外人志和企業社以包工包
    料之方式施作，約明包工包料，材料之購買均由志和企業社全權處理。伊已全部
    工程款核發予訴外人志和企業社等語，有聯勤總部營產工程署工程採購契約影本
    、工程發包承攬書影本、志和企業社請款明細表、簽收單暨切結書影本各一件附
    卷可稽，被上訴人雖不否認上訴人將系爭工程全部交由訴外人志和企業社承攬乙
    節，然主張：依一般向政府機關承攬工程之慣例，其工程合約書上必有明定承攬
    人不得將工程轉包給第三人承攬施作否則應負違約賠償之條款。故上訴人如果真
    如其所述已違約轉包給訴外人志和企業社，顯會將轉包之事隱密不使外人知悉，
    故上訴人與訴外人志和企業社內部關係如何？外人實無法云云。惟查：
（一）遍觀前開聯勤總部營產工程署工程採購契約影本內容，並無禁止轉包之約定，
      縱然訴外人聯勤總部與上訴人間有禁止轉包之約定，上訴人違反約定，將系爭
      工程發包予訴外人志和企業社，僅係上訴人對於訴外人聯勤總部負違約責任，
      至於上訴人與訴外人志和企業社間之承攬契約性質不發生影響。再者，依據上
      訴人與訴外人志和企業社簽訂之工程發包承攬書「備註欄」約定系爭工程係「
      包工包料」，而參諸卷附訴外人志和企業社向上訴人出具之「切結書」內係載
      明：「本人承作『岳岡營區九二一災後復建整修工程』，施工期間，所經手之
      貨品《詳如附件》，附表所列金額計．．．經檢視屬實無誤，本人依法付清所
      有貨款，恐口無憑．．．」等內容，足證上訴人應無向被上訴人購買系爭預拌
      混凝土之需，是上訴人前開所辯即為可採。
（二）上訴人所承包系爭工程係交由訴外人志和企業社以「包工包料」之方式所承攬
      施作，並無購買預拌混凝土之需，已如前述，參以系爭混凝土係由施姓、蔡姓
      及「阿三」等人員在系爭工地簽收，惟並無渠等係上訴人公司職員之意旨載列
      其上，此有送貨單影本附卷可稽，上訴人又否認上開人員係其員工，自應由被
      上訴人證明之，迄於言詞辯論終結時止，其無法舉證以實其說，是以簽收貨物
      者之施姓、蔡姓及「阿三」等人員亦有可能係次承攬人志和企業社之員工，被
      上訴人既無法證明簽收貨物者係上訴人公司員工，則該工地施作者即志和企業
      社所屬人員簽受系爭預拌混凝土之效力能否及於上訴人，而認為上訴人有收受
      系爭預拌混凝土，即非無疑，是被上訴人主張其已交貨予上訴人，上訴人自應
      負交付貨款之責云云，自難信為真正。
四、按由自己之行為表示以代理權授與他人，或知他人表示為其代理人而不為反對之
    表示者，對於第三人應負授權人之責任。但第三人明知其無代理權或可得而知者
    ，不在此限。民法第一百六十九條定有明文。該條之構成要件有三：(1)代理權外
    觀之存在；(2)可歸責於本人；(3)相對人正當信賴。又所謂知他人表示為其代理人
    而不為反對之表示者，以本人實際知其事實為前題，其主張本人知此事實者，應
    負舉證責任。上訴人主張其將系爭工程全部轉包給訴外人志和企業社後，所有送
    交定作人之單據、文件（含統一發票及混凝土試驗報告書）均由係訴外人志和企
    業社交付給上訴人。上訴人既於收受統一發票時已查知系爭工程系以上訴人之名
    義向被上訴人購買混凝土，仍未為反對之表示，繼續多次收受被上訴人所開立之
    發票再轉交定作人以請款，則縱上訴人未授與訴外人志和企業社施鎣垚代理權亦
    應負表現代理人之責等語，並提出統一發票影本二紙、混凝土圓柱試體抗壓試驗
    報告影本四紙為證。惟查：
（一）本件被上訴人並未舉證證明上訴人曾向伊表示授與訴外人志和企業社任何代理
      權限或得以上訴人代理人之身分與被上訴人簽訂系爭契約之事實，另參以轉包
      工程之次承攬人與再次承攬人或貨品之出賣人約定以原始承攬人為買受人開立
      統一發票資為再承攬人或出賣人向次承攬人領取工程款或買賣價金之憑證，即
      俗稱跳開發票，乃商場交易上常有現象，為眾所周知之事實，原始出賣人將部
      分所需貨品向他人採買時亦然，此行為固可依稅捐稽徵法第四十四條規定科處
      罰鍰（司法院大法官會議第二五二號解釋參照），但不能因此即謂統一發票買
      受欄上所記載之買受人即與開立該統一發票者有直接之契約關係，或謂該買受
      人有表見之事實，應負授權人責任，故被上訴人雖有開立統一發票與上訴人，
      據為申報扣抵營業稅額，亦無法推認兩造間有系爭買賣法律關係之存在。
（二）被上訴人主張伊係將請款明細表寄到台北縣永和巿路一段一八八號九樓上訴人
      公司，上訴人再以證人施清標簽發之客票交予伊公司會計小姐云云，但為上訴
      人爭執，被上訴人並未對於請款明細表係寄至上訴人公司乙節舉證以實其說。
      且被上訴人前於八十九年七月、八月曾出售金額共計一百十四萬七千元之混凝
      土至系爭工程，為兩造所不爭，惟該部分金額係以證人施清標簽發之支票兌現
      ，而該支票係訴外人志和企業社之負責人施鎣垚向證人施清標所借用等情，業
      據證人施清標證稱：伊係自己從事泥水工作，非志和企業社之員工，志和企業
      社係伊叔叔施鎣垚所經營，因其向伊借票，曾前往系爭工地交付支票予施鎣垚
      等語明確（見本院九十二年二月二十六日準備程序筆錄），足見上訴人未曾清
      償以其名義訂購混凝土之貨款。至於被上訴人另主張其有將混凝土圓柱試體抗
      壓試驗報告交予上訴人，上訴人應知悉訴外人志和企業社以其名義向伊購買貨
      物等語，業據上訴人否認該文書之真正及其曾收受該文書，被上訴人對此並未
      舉證以實其說。且該報告僅係證明被上訴人提出之混凝土品質符合買賣契約之
      約定，尚不足以證明上訴人知悉訴外人志和企業社以其名義與被上訴人為交易
      行為。綜上，被上訴人主張上訴人知悉訴外人志和企業社以其名義訂購混凝土
      乙節，不足採信，難信為真正。
（三）訴外人志和企業社雖自八十九年七月起至同年十一月間，陸續以上訴人之名義
      ，向被上訴人購買預拌混凝土，惟承前所述，被上訴人並未舉證證明上訴人知
      悉上情，被上訴人亦未向上訴人確認是否有授權訴外人志和企業社對外為交易
      行為，自難認上訴人明知或可得而知訴外人志和企業社以其名義向被上訴人成
      立買賣契約，兼以在外觀上亦無上訴人授予代理權予訴外人志和企業社之客觀
      事實存在，得以進而認上訴人應負授權人之責任。
六、綜前所述，上訴人所辯應屬可採，被上訴人之主張，尚乏積極之證據足堪信為真
    正，被上訴人既無法證明上訴人曾向其購買預拌混凝土或明知訴外人志和企業社
    以其名義對外為本件交易，而不加阻止或釐清，則兩造間即無系爭買賣之法律關
    係存在，從而，被上訴人依據買賣之法律關係，訴請上訴人給付四十四萬二千三
    百三十二元及自九十年十二月八日起至清償之日止，按週年利率百分之五計算之
    利息，洵屬無據，不應准許。原審判令上訴人給付之，容有未洽。上訴意旨指摘
    原判決不當，求予廢棄改判，為有理由，爰由本院將原判決予以廢棄改判如主文
    第二項所示。
據上論結，本件上訴為有理由，依民事訴訟法第四百三十六條之一第三項、第四百五
十條、第七十八條，判決如主文。
中      華      民      國    九十二    年      四      月    二十九    日
                                臺灣板橋地方法院民事第二庭
~B審判長法官  陳忠行
~B      法官  連士綱
~B      法官  徐福晉
右為正本係照原本作成。
本判決不得上訴
中      華      民      國    九十二    年      四      月      三十    日
~B法院書記官  張玉如


司法院資訊處製作；財團法人民間司法改革基金會備份。
